臺灣高等法院臺中分院刑事判決　　　　96年度上訴字第2087號
上　訴　人
即　被　告　甲○○
　　　　　　　　　　　（
指定辯護人　丙○○即本院公設辯護人
上列上訴人因強盜案件，不服臺灣臺中地方法院96年度訴字第12
62號中華民國96年6月14日第一審判決（起訴案號：臺灣臺中地
方法院檢察署96年度偵字第6822號），提起上訴，本院判決如下
：
    主  文
原判決撤銷。
甲○○意圖為自己不法之所有，攜帶兇器，以脅迫至使不能抗拒
，而使他人交付其物，處有期徒刑柒年肆月。
    犯罪事實
一、甲○○前因違反肅清煙毒條例、麻醉藥品管理條例、恐嚇及
    贓物等罪，經法院分別判處有期徒刑3年6月、8月、4月及10
    月確定，合併定應執行刑為5年，於民國（下同）82年2月11
    日入監執行，至84年10月20日縮短刑期假釋出監；又於假釋
    期間，因違反麻醉藥品管理條例案件、肅清煙毒條例案件、
    竊盜、傷害、槍砲彈藥刀械管制條例案件及懲治盜匪條例案
    件，分別經法院判處有期徒刑5月（本院85年度上易字第259
    1號）、3年10月（本院85年度上訴字第2354號）、7月（本
    院86年度上易字第2637號）、8月（本院87年度上易字第364
    號）、7月（本院86年上訴字第18 31號）、7年2月（本院86
    年上訴字第1831號）確定，合併定應執行刑為12年4月，與
    前開假釋經撤銷後之殘刑2年7日接續執行，於95年11月3日
    又因縮短刑期假釋出監，所餘刑期付保護管束（保護管束期
    滿日為99年4月24日，未構成累犯）。詎甲○○於假釋期間
    猶不知警惕，竟意圖為自己不法所有，於96年3月11日凌晨2
    時25分許，外罩黃色輕便型雨衣，攜帶前端尖銳、刀刃長達
    10公分，客觀上足以對人之生命、身體、安全造成危險，而
    可供兇器使用之鐵製剪刀1支，徒步行至位於台中縣沙鹿鎮
    ○○路207號「台灣中油加油站」第2加油亭，以右手插在上
    衣口袋內，將輕便雨衣頂高，作出手握槍枝、槍口之方向對
    準該加油站員工乙○○，並對乙○○恫稱：「我有3顆子彈
    ，要吃子彈還是要將錢拿出來？」等語，而以此脅迫方式，
    至使乙○○不能抗拒，交出其保管之腰包一個〈內有屬於「
    台灣中油加油站」所有之現金新台幣（下同）1萬4 千元〉
    予甲○○。甲○○即以佯裝持槍之右手拿取該腰包，此時乙
    ○○察覺甲○○之右手並未持槍，乃以雙手推擊甲○○胸口
    ，甲○○隨即取出事前預藏之前開鐵製剪刀刺向乙○○，致
    乙○○所戴之眼鏡鏡片破裂，並因此受有頭部損傷合併右臉
    撕裂傷之傷害（毀損及傷害部分未據乙○○提出告訴），甲
    ○○乃趁隙逃逸，至加油站出口處時，取出腰包內之現金1
    萬4千元後，將腰包丟回在後追躡之乙○○，立即往台中縣
    沙鹿鎮○○○路65 8巷方向逃逸，惟於逃逸途中不慎將贓款
    1萬4千元遺落於北勢東路658巷內（為員警尋獲後交由乙○
    ○認領保管）。嗣經警調閱加油站監視錄影帶比對後，於同
    日凌晨5時40分許，在台中縣沙鹿鎮○○路117號旁為警查獲
    ，並在其駕駛之車號PH-6823號自小客車上扣得上開鐵製剪
    刀1支，又於同日上午6時許，在台中縣沙鹿鎮○○○路664
    號對面工地地下室扣得上開黃色輕便雨衣1件。
二、案經台中縣警察局清水分局報請台灣台中地方法院檢察署檢
    察官偵查起訴。
    理    由
一、訊據上訴人即被告甲○○（下稱被告）固坦承於上開時、地
    ，身穿黃色輕便雨衣，對加油站員工乙○○恫稱：「我有3
    顆子彈，要吃子彈還是要將錢拿出來？」等語，要求乙○○
    交付財物，惟否認有強盜行為，辯稱：伊並未以右手將黃色
    輕便雨衣頂高，而當伊將手伸進皮包拿錢時，乙○○即出手
    勒住伊脖子，伊因緊張才將放在口袋裡的剪刀拿出來揮舞，
    不慎才誤傷乙○○的，伊於爭脫逃跑離去加油站時，將包包
    丟在加油站，當天伊有吃戒毒的藥，情緒很低落，才會犯案
    」云云；辯護人則為被告辯稱：被害人乙○○於警訊中並未
    提及被告有以右手插在上衣口袋內，將輕便雨衣頂高之情事
    ，因此，其在原審此部分之證述內容，即有可議之處；又以
    被害人乙○○處理之方式，顯見其尚未達不能抗拒之狀態，
    被告之行為應僅構成恐嚇取財；再被告本件犯罪之質，顯然
    較一般強盜罪為輕，請依刑法第59條之規定，減輕其刑等語
    。經查：
  (1)本件被告確有於犯罪事實所示之時、地，為前開犯罪行為之
    事實，業據證人即被害人乙○○於原審審理時證稱：「我在
    加油站當工讀生，當時我在加油機旁看報紙，被告穿著雨衣
    ，步行過來，我本來以為他要購物，我站起來詢問他，被告
    右手插在衣服的口袋，將輕便型雨衣頂高，有做出持槍的樣
    子，問我：『我有3顆子彈，要吃子彈，還是將錢拿出來？
    』。我說請他稍等一下，、、、，我就拿放紙鈔的腰包，腰
    包打開給被告看，被告看的同時，伸出插在口袋的手來拿錢
    ，隨後他搶走包包就要跑，他要拿走的時候，我看到被告手
    上並沒有槍，我就以兩手推他的胸口，被告即從口袋反手拿
    出1把剪刀，作勢要刺向我，我以左手阻擋，被告力氣很大
    ，以該剪刀將我的眼鏡弄破，、、、，被告隨即拿著包包跑
    走，我跟著追出。追到我們加油站出口處，被告將包包丟還
    給我，將包包內的千元鈔票取出就跑，之後警察就到了。」
    、「我的右眼側靠近鼻樑處有受傷，、、、當被告詢問我說
    ：「我有3顆子彈，要吃子彈，還是將錢拿出來？」時，我
    心理很緊張，、、、，直到被告以假裝持槍的手拿包包時，
    才知道沒有槍，才開始反擊。被告手未伸出前，我被被告制
    止住，因為被告作勢持槍，我就不敢動。」、「看到被告不
    是持槍的時候，我是用手推他。」、「當時天氣沒有下雨。
    」、「後來警察來之後，我們開始清點失物，清點以後才知
    道被搶走14000元這筆數目。」、「我沒有勒住他的脖子。
    」等語（見原審卷第48頁至第50頁）；被告雖否認作出以右
    手持槍之動作，然其於並未下雨之深夜，身穿雨衣，此種異
    常舉止已啟人疑竇，且其向證人乙○○恫稱：「我有3顆子
    彈，要吃子彈，還是將錢拿出來？」等語之際，若配合將右
    手插在衣服的口袋，將輕便型雨衣頂高，作出口袋內手握槍
    枝、槍口對準證人乙○○之舉動，更能使證人乙○○相信被
    告上開恫嚇言語屬實而達其取財之目的；且證人乙○○與被
    告素不相識，又無嫌隙，並無故意設詞誣陷之必要，證人復
    對案發經過陳述流暢，堪信證人乙○○上開證詞與事實相符
    ，被告辯稱並未作出持槍動作云云，應屬卸責之詞，不足採
    信。雖本件證人乙○○於警訊中固未證述被告有以手頂高輕
    便型雨衣之行為，然證人於警訊中之證詞僅記載案發情節之
    大概而已，並未就細節部分進一步說明，本件證人乙○○於
    警訊中之筆錄與原審筆錄間，並無齟齬或矛盾之處，而僅是
    在原審做證時補充案發時之真實狀況而已，因此，本院認證
    人乙○○之證詞並無瑕疵可指之處，公設辯護人此部分所辯
    ，尚非可採，併此指明。
  (2)公設辯護人雖為被告辯稱上開行為應僅構成恐嚇取財云云；
    然按以威嚇方法使人交付財物之強盜罪，與恐嚇取財罪之區
    別，係以對於被害人施用威嚇程度為標準，如其程度足以抑
    壓被害人之意思自由，至使不能抵抗而為財物之交付者，即
    屬強盜罪，否則，被害人之交付財物與否，儘有自由斟酌之
    餘地者，即應成立恐嚇取財罪（最高法院30年上字第668號
    判例、65年台上字第1212號判例意旨參照）。再按強盜罪之
    強暴、脅迫，以所施用威嚇之程度，客觀上足以壓抑被害人
    之意思，至使不能抗拒為已足。至施用之威嚇手段，客觀上
    是否足以壓抑被害人之意思自由，應依一般人在同一情況下
    ，其意思自由是否因此受壓制為斷，不以被害人之主觀意思
    為準（最高法院87年度台上字第3705號判決意旨參照）。本
    案衡諸客觀情形，案發當時加油站內除證人乙○○與被告外
    ，並無其他加油站員工或顧客在場一節，業據證人乙○○證
    述綦詳（見原審卷第第50頁），復時值深夜時分，證人乙○
    ○見被告所著雨衣隆起，作出手握住槍枝之動作，是被告此
    種舉動顯已構成被害人心理上之威嚇；另被告又以選擇吃子
    彈（意即開槍射殺）或交付財物之言語恫嚇乙○○；暨參酌
    證人乙○○前開證稱：「當時很緊張，、、、，直到被告以
    假裝持槍的手拿包包時，才知道沒有槍，才開始反擊、、、
    被告手未伸出前，我的行動受到控制，被被告制止住，因為
    被告作勢持槍，我就不敢動。」等語之情節以觀，顯見被告
    之威嚇手段已致使證人乙○○之意思自由於主、客觀情況下
    均受壓制，而達不能抗拒之程度。公設辯護人上開辯解，顯
    有未洽。
  (3)原審公設辯護人雖又為被告辯稱本件被告之行為應僅達未遂
    云云。惟查，本件被告強盜後沿台中縣沙鹿鎮○○路由西向
    東逃逸，轉進同鎮○○○路658巷內，再轉進北勢東路由東
    向西方向，所得贓款1萬4千元散落於北勢東路658巷內，為
    警尋獲等情，業據被告於警詢時自白明確（警卷第3頁），
    並有贓物認領保管收據1紙在卷可稽（警卷第31頁）；此項
    事實核與證人乙○○證述：被告係於加油站出口處，將現金
    1萬4千元自強盜所得之腰包內取出，再將腰包丟回予證人乙
    ○○，僅攜帶現金逃逸等情相符；故本件被告既已取得贓款
    ，並置於自己實力支配下，被告強盜行為業已達既遂之程度
    無疑。
  (4)再者，被告又辯稱當天我有吃戒毒的藥，情緒很低落，糊里
    糊塗，才會犯案云云。然查，證人乙○○證稱：案發當時除
    感覺被告態度兇惡外，並未感覺其精神狀況有何特別之處等
    語（見原審卷第第50頁）；參以被告於案發後不到4小時即
    為警查獲，於警詢及偵訊時就警察及檢察官之偵訊問題，均
    能具體回答，並能帶同警方至逃逸路線中之台中縣沙鹿鎮○
    ○○路664號對面工地地下室起出作案用黃色輕便雨衣，此
    觀之各該筆錄之記載自明，顯見其於案發時意識清楚，是被
    告辯稱其因服藥而糊里糊塗云云，難以採信。
  (5)此外，復有診斷證明書1紙附卷可稽，並有鐵製剪刀1支、黃
    色輕便雨衣1件扣案可資佐證，本件事證已臻明確，被告所
    辯均屬事後圖卸責之詞，不足採信，故被告有前開強盜之犯
    行，堪以認定，應依法論科。
二、按刑法第321條第1項第3款所謂之兇器，其種類並無限制，
    凡客觀上足對人之生命、身體、安全構成威脅，具有危險性
    之兇器均屬之，且祇須行竊時攜帶此種具有危險性之兇器為
    已足，並不以攜帶之初有行兇之意圖為必要（最高法院79年
    台上字第5253號判例意旨參照）。查本件被告持以犯強盜案
    件之鐵製剪刀1支，屬金屬鐵製材質，全長21公分、刀刃長
    10公分一節，業經原審法院勘驗屬實（見原審卷第52頁），
    足以為殺傷人之生命、身體之器械，屬具有危險性之兇器無
    疑。是核被告甲○○所為，係犯刑法第330條第1項之攜帶兇
    器加重強盜罪。
三、原審以被告罪證明確予以論罪科刑，固非無據；惟本件被告
    雖有以手勢假持槍枝，並對準被害人之行為，然被告並未實
    際持有槍枝，此部分僅能論以脅迫而已，尚非屬強暴之行為
    ；又被告對被害人所為持剪刀傷害等行為，係在強盜行為完
    成後所為，已非屬本件強盜行為構成要件本身之行為，應不
    得再論以強盜構成要件之強暴行為。因此，原審認被告之強
    盜行為兼有以強暴之行為為之，尚有未洽。本件被告提起上
    訴，否認本件行為屬強盜之行為云云，為無理由，惟原審判
    決既有前開可議之處，自屬無可維持，應由本院予以撤銷改
    判。爰審酌被告有如犯罪事實欄之前科紀錄，素行欠佳，且
    目前尚在假釋期內，有台灣高等法院被告前案紀錄表在卷可
    參，猶不知悔悟，不思以正途賺取所需，竟以強盜方式獲取
    財物，嚴重敗壞社會治安，行為殊不可取，且犯罪後猶飾詞
    狡辯，態度不佳，惟念其實際犯罪所得不高，且於強盜過程
    中，未進一步加害被害人等一切情狀，量處如主文第2項所
    示之刑，以資懲儆。至公設辯護人雖為被告辯護稱：被告本
    件犯罪之質，顯然較一般強盜罪為輕，請依刑法第59 條之
    規定，減輕其刑云云；但查，被告係44歲之壯年人，身強體
    壯，且前科累累，卻不思努力工作，賺取所需，利用凌晨時
    分，恫嚇證人乙○○攫取錢財，不僅造成證人乙○○身心之
    恐懼，更敗壞社會治安，綜觀各情，本院認被告所為，並無
    堪予憫恕而應予酌減其刑之情狀存在，公設辯護人此部分之
    辯護，尚無可採，附此說明。
四、至扣案之鐵製剪刀1支、黃色輕便型雨衣1件，雖係被告供本
    件犯罪所用之物，然其辯稱為其母親所有，又無證據可資證
    明係被告所有之物，爰不依刑法第38條第1項第2款規定，為
    併予沒收之諭知，復予敘明。
據上論斷，應依刑事訴訟法第369條第1項前段、第364條、第299
條第1項前段，刑法第330條第1項，判決如主文。
本案經檢察官丁○○ 到庭執行職務。
中　　華　　民　　國　　96　　年　　9 　　月　　19　　日
            刑事第十一庭  審判長法　官　陳  朱  貴
                                法　官　胡  文　傑
                                法　官　何　志　通
上列正本證明與原本無異。
如不服本判決應於收受送達後十日內向本院提出上訴書狀，其未
敘述上訴之理由者並得於提起上訴後十日內向本院補提理由書（
均須按他造當事人之人數附繕本）。
                              書記官　高　麗  淇
中　　華　　民　　國　　96　　年　　9　　月　　 20 　日
